臺灣士林地方法院民事判決　　　　　　　93年度訴字第1296號
原　　　告　行政院國軍退除役官兵輔導委員會台北榮民總醫院
法定代理人　甲○○
訴訟代理人　楊進興律師
被　　　告　乙○○
上列當事人間拆屋還地事件，本院於民國94年4 月29日言詞辯論
終結，判決如下：
    主  文
被告應將坐落台北市○○區○○段3 小段182 之1 號土地如附圖
所示Ａ部分面積53.62 平方公尺、Ｂ部份面積16.27 平方公尺，
合計面積69.89 平方公尺之地上物拆除，將占用之土地交還原告
。
被告應給付原告新台幣柒拾壹萬玖仟捌佰伍拾伍元，及自民國93
年12月1 日起，至返還前項占用之土地之日止，按月給付原告新
台幣壹萬貳仟貳佰玖拾壹元。
原告其餘之訴駁回。
訴訟費用由被告負擔。
本判決原告勝訴部分於原告以新台幣貳佰伍拾萬元為被告供擔保
後，得假執行；但被告如以新台幣柒佰肆拾萬元為原告供擔保，
或將上開金額提存後，得免為假執行。
原告其餘假執行之聲請駁回。
    事實及理由
一、原告起訴主張：坐落台北市○○區○○段3 小段182 之1 號
    土地（下稱：系爭土地），為原告實際管理使用之國有土地
    ，其中如附圖所示Ａ部分面積53.62 平方公尺、Ｂ部分面積
    16.27 平方公尺，為被告所有之未辦保存登記之地上物（含
    建物及附屬建物，以下簡稱：系爭地上物）無權占用，為此
    依民法第767 條規定，請求被告將占用範圍內之建物拆除，
    將土地返還原告，並依民法第179 條不當得利法律關係，請
    求被告自88年12月1 日起，應按申報地價年息百分之十計付
    相當於租金之不當得利。並聲明：(一)被告應將坐落系爭土地
    如附圖所示Ａ部分面積53.62 平方公尺、Ｂ部份面積16.27
    平方公尺，合計面積69.89 平方公尺之地上物拆除，將占用
    之土地交還原告。(二)被告應給付原告新台幣（下同）1,474,
    925 元，及自93年12 月1日起，至返還土地之日止，按每年
    294,985 元計算之損害金。
二、被告則以：系爭地上物確為被告所有，但原告土地的界址在
    50年前就以圍牆確認，被告所使用圍牆之外之土地應非原告
    所有，該土地既非原告所有，亦非訴外人教育部所有，應該
    以被告為所有人。被告在當地已經住了50年，希望原告能給
    付被告補償等語資為抗辯。並聲明：原告之訴駁回。
三、原告主張系爭土地為國有土地，管理機關行政院國軍退除役
    官兵輔導委員會業將系爭土地撥予原告保管，原告為系爭土
    地之實際管理使用機關，業據原告提出土地登記謄本、財產
    卡為證，且經本院依職權向行政院國軍退除役官兵輔導委員
    會函查結果，原告確為系爭土地之保管單位，亦有該會94年
    3 月31日輔捌字第0940001679 號 復函在卷可稽，被告就此
    復未爭執，自堪信為真實。又被告所有之系爭地上物，確占
    用系爭土地如附圖所示Ａ部分面積53.62 平方公尺、Ｂ部分
    面積16.27 平方公尺，亦經本院至現場勘驗查明（本院94年
    1 月25日勘驗筆錄），囑託台北市士林地政事務所製有如附
    圖所示複丈成果圖附卷可稽，亦堪信為真實。
四、按所有人對於無權占有或侵奪其所有物者，得請求返還之。
    對於妨害其所有權者，得請求除去之，民法第767 條定有明
    文。次按國有財產撥給各地國家機關使用者，名義上雖仍為
    國有，實際上即為使用機關行使所有人之權利，故對於是類
    財產，應准由管領機關起訴，代國家主張所有權人之權利，
    最高法院亦著有51年台上字第2680號判例可資參照。查本件
    被告所有之系爭地上物，占用原告所管理之系爭土地，占用
    部分係如附圖所示Ａ部分（面積53.62 平方公尺）、Ｂ部分
    （面積16.27 平方公尺）等事實已如前述，兩造間復無債權
    約定、物權設定作為被告占有使用系爭土地之權源，自屬無
    權占有，是原告訴請被告拆除前開附圖所示Ａ、Ｂ部分地上
    物，將占有之土地返還原告，自屬有據。至被告雖以前揭情
    詞置辯，惟查：土地之範圍、界址，應以地政機關所存資料
    為據，非任當事人自行主觀臆測，本件被告辯稱原告管理之
    土地應以圍牆為界，不含被告使用部分，未能提出可資憑信
    之證據佐證其說，自難徒以其主觀之認知，推翻地政機關依
    土地法及地籍測量實施規則等相關規定所製作之複丈成果圖
    。又被告占用系爭土地，並無合法權源，私法上亦無相關法
    規規定所有人或管理人於訴請拆除無權占有地上物時，應予
    無權占有人補償，被告請求補償云云，亦屬無據。
五、按無權占用他人之土地，可能獲得相當於租金之利益為社會
    通常之觀念，而土地所有人因此受有相當於租金之損害，自
    得依民法第179 條前段之規定，請求相當於租金之不當得利
    （最高法院61年台上字第1695號判例意旨參照）。次按租用
    基地建築房屋，其租金以不超過土地申報總價額年息百分之
    十為限，土地法第105 條、第97條規定甚明。又所謂土地之
    總價額，土地法施行法第25條規定，依法定地價；而法定地
    價，依土地法第148 條規定，係為土地所有人依該法規定所
    申報之地價。另平均地權條例施行細則第二十一條規定：公
    有土地及依平均地權條例第16條規定照價收買之土地，以各
    該宗土地之公告地價為申報地價，免予申報。又被告自承使
    用系爭土地已有50幾年，是被告於88年12月1 日之前應已占
    用系爭土地建屋應可認定，原告請求自88年12月1 日起算之
    不當得利，自屬有據。系爭土地公告地價即申報地價分別為
    每平方公尺38,700元（86年7 月）、41,352元（89年7 月）
    、42,207元（93年1 月），有地價資料在卷可憑。另經本院
    現場勘驗之結果，被占用之系爭土地坐落原告醫院及立農街
    旁，路邊攤販林立，立農街車流眾多，惟系爭地上物僅供被
    告堆放雜物，並無使用跡象，被告亦表明已無水電而未居住
    （本院94年1 月25日勘驗筆錄），是綜合審酌土地之位置、
    工商業繁榮程度、被告利用基地之經濟價值及所受利益等因
    素，認前開土地租金以申報地價年息百分之五計算為相當，
    原告主張應以申報地價百分之十計算，尚嫌過高。據上，原
    告請求被告給付自88年12月1 日起至93年11月30日止之不當
    得利損害金719,855 元，及自93年12月1 日起，至被告返還
    系爭土地之日止，按月以12,291元計付（即按年以147,492
    元計付）之不當得利，自屬有據（計算式詳如附表），應予
    准許。
六、從而，原告本於右揭原因事實，依民法第767 條規定，請求
    ：(一)被告應將坐落台北市○○區○○段3 小段182 之1 號土
    地如附圖所示Ａ部分面積53.62平方公尺、Ｂ部份面積16.27
    平方公尺，合計面積69.89 平方公尺之地上物拆除，將占用
    之土地交還原告。(二)被告應給付原告719,855 元，及自93年
    12月1 日起，至被告返還前開土地之日止，按月以12,291元
    計付之不當得利損害金，為有理由，應予准許。逾上述部分
    之請求，則為無理由，應予駁回。
七、本件原告陳明願供擔保請准宣告假執行，就其勝訴部分，經
    核無不合，爰酌定相當擔保金予以准許；至其敗訴部分，其
    假執行之聲請已失所附麗，應予駁回。
八、本件事證已臻明確，兩造其餘主張、陳述及所提之證據，經
    審酌均與本院前揭判斷不生影響，爰不一一詳予論述，附此
    敘明。
九、訴訟費用負擔之依據：民事訴訟法第79條。
中　　華　　民　　國　　94　　年　　5 　　月　　16　　日
                  民事第二庭  法  官  王本源
以上正本證明與原本無異。
如對本判決上訴須於判決送達後20日內向本院提出上訴狀。
中　　華　　民　　國　　94　　年　　5 　　月　　23　　日
                              書記官  戴顯澄
附表：
(一)88年12月1日至89年6 月30日（7 個月）
  38,700×69.89 ×7/12×5%=78,888
  （元以四捨五入，以下同）
(二)89年7 月1日至92年12月31日（3 年6 個月）
  41,352×69.89×42/12×5%=505,766
(三)93年1月1日至93年11月30日（11個月）
  42,207×69.89×11/12×5%=135,201
合計：(一)+(二)+(三)=719,855
(四)93年12月1 日起返還土地之日止按月：
  42,207×69.89×1/12×5%=12,291（按年計則為147,492元）
